【裁判字號】    97,小上,1
【裁判日期】    970229
【裁判案由】    返還不當得利
【裁判全文】
臺灣嘉義地方法院民事裁定   97年度小上字第1號
上  訴  人  乙○○
訴訟代理人  甲○○
被上訴人    嘉南第一景大廈管理委員會
法定代理人  莊登燦
上列當事人間請求返還不當得利事件，上訴人對於民國96年12月
18日本院嘉義簡易庭96年度嘉小字第2290號第一審小額民事判決
提起上訴，本院裁定如下：
  主  文
上訴駁回。
第二審訴訟費用新臺幣壹仟伍佰元由上訴人負擔。
  理  由
一、按小額訴訟事件，對於第一審裁判之上訴，非以其違背法令
    為理由，不得為之。上訴狀內應記載上訴理由，表明下列各
    款事項：(一)原判決所違背之法令及其具體內容。(二)依訴訟資
    料可認為原判決有違背法令之具體事實，當事人於第二審程
    序不得提出新攻擊或防禦方法。但因原審違背法令致未能提
    出者，不在此限，民事訴訟法第436條之24第2項、第436 條
    之25、第436條之28分別定有明文。又當事人於小額訴訟程
    序提起上訴，如依民事訴訟法第436之32條第2項準用同法第
    468條規定，以第一審判決有不適用法規或適用法規不當為
    理由時，其上訴狀或理由書應有具體之指摘，並揭示該法規
    之條項或其內容；若係成文法以外之法則，應揭示該法則之
    旨趣；倘為司法院解釋或最高法院之判例，則應揭示該判解
    之字號或其內容；如以民事訴訟法第436之32條第2項準用同
    法第469條第1款至第5款所列各款情形為理由時，其上訴狀
    或理由書，應揭示合於該條款之事實。上訴狀或理由書如未
    依此項方法表明者，或其所表明者，顯與上開法條規定不相
    合時，即難認為已對第一審判決之違背法令有具體之指摘，
    其上訴自難認為合法（最高法院71年度台上字第314號判例
    要旨旨參照）。
二、本件上訴意旨略以：
（一）上訴人係於民國93年11月5日法拍購得門牌號碼嘉義縣番
      路鄉江西村平34號之房屋，成為嘉南第一景大廈之區分
      所有權人，並於同年月10日至大廈管理室繳交管理費暨公
      共基金新台幣（下同）22,900元。惟其中第4項次管理基
      金10,000元部分，係原區分所有權人未繳納之管理基金，
      依據新竹地方法院88年度簡上字第111號判決意旨，關於
      區分所有權人積欠之管理費若拍賣公告中無「拍定人應繼
      受執行債務人所積欠之管理費債務」或其他同義條款之記
      載，則拍定人無庸負擔原區分所有權人所積欠之管理費，
      故該管理基金理應向原區分所有權人催討，被上訴人強行
      向上訴人收取該管理基金顯屬不當得利。
（二）管理費收據第6項次遙控器2個900元部分：依據坊間一般
      新購遙控器價格2個約400元至500元之市價，復參以委員
      會係大量採購，且委員會依公寓大廈管理條例實乃屬社區
      服務單位而非營利單位，理應按進貨價格憑據向住戶代收
      款項，其價錢應更低於市價，然被上訴人收取之金額卻高
      出市價甚多，其中產生之巨大價差即屬不當得利。
（三）管理費收據第1項次管理費4個月12,000元部分：依據內政
      部營建署89年6月8日89營署建字第17651號函暨解釋函令
      彙編案由三所述，社區常態性支出應依社區總建坪來計算
      單坪應付管理費，再由全體區分所有權人所持有之坪數比
      例來計算分攤，而被上訴人管理費之收取標準僅係由少數
      幾人訂定，與依上開函令所述收費標準產生頗大之收費差
      距，其中當然產生巨大差額之不當得利。
（四）退步言之，依公寓大廈管理條例精神，被上訴人乃社區公
      共設施維護執行單位，而非決策單位，除常態性工作外，
      其他執行所需任何法源依據，均需依公寓大廈管理條例經
      由合法程序召開區分所有權人之決議執行，即便未依法成
      立相關管理組織及訂定收費標準，亦須遵照相關法律收取
      費用，而非本末倒置，以未經合法程序產生所謂之委員會
      為決策單位，漠視相關法律自訂收費規定，上訴人自當不
      服，爰提起上訴，並聲明：原判決廢棄；被上訴人之訴駁
      回；第一、二審訴訟費用由被上訴人負擔。
三、按共有物之管理費，及其他擔負，除契約另有訂定外，應由
    各共有人，按其應有部分分擔之。民法第822條第1項定有明
    文。經查，被上訴人雖未依據公寓大廈管理條例之規定，向
    主管機關完成報備程序，不適用公寓大廈管理條例第10條第
    2 項、第3項、第18條第1項第1款，除區分所有權人會議或
    規約另有規定者外，均應各按其所有部分之價值分擔之相關
    規定，然關於公寓大廈等區分所有建物之附屬建物，其共用
    或約定共用部分之修繕、管理、維護、修繕費及其他負擔之
    費用，其本質上為共有物之管理費，上訴人為嘉南第一景大
    廈之區分所有權人，就該共有建物部分所生之上開費用，揆
    之民法第822條第1項之規定，則不論是否適用公寓大廈管理
    條例，各區分所有權人皆應按區分所有權人會議決議繳交其
    共用或約定共用部分之管理費用，原審認定被上訴人向住戶
    收取之管理費有開立以被上訴人名義之帳戶，並用以支付該
    社區共用部分之修繕、管理及維護，而為上訴人敗訴之判決
    ，及駁回假執行之聲請，經核並無違誤。從而，上訴人執前
    詞指摘原審判決有誤，求為廢棄改判，為無理由，應予駁回
    。
四、綜上，上訴人所持上訴理由並未指摘原判決違背之法令及其
    具體內容，亦未揭示該法規之條項或內容，復未提出任何訴
    訟資料可供認定原判決有違背法令之具體事實，則依首揭說
    明，上訴人上訴自不合程式。且上訴人所提上開上訴理由，
    為新攻擊防禦方法，上訴人於原審從未曾主張，本院依法不
    得斟酌，上訴人以此提起上訴，自非合法。綜上所述，上訴
    人提起本件上訴，於法不合，應予裁定駁回。
五、末按於小額訴訟之上訴程序，法院為訴訟費用之裁判時，應
    確定其費用額，民事訴訟法第436條之19第1項、第436條之
    32第1項所明定。本件上訴人之上訴，既經駁回，關於第二
    審訴訟費用自應由上訴人負擔，又本件第二審訴訟費用即上
    訴裁判費為1,500元，應由上訴人負擔，爰併予裁定如文第2
    項所示。
六、據上論結，依民事訴訟法第436條之32第1項、第2項、第436
    條之19第1項、第444條第1項前段、第95條、第78條，裁定
    如主文。
中    華    民    國    97    年    2     月    29    日
                  民事第一庭審判長  法  官  林世芬
                                    法  官  馮保郎
                                    法  官  柯月美
正本係照原本作成。
本裁定不得抗告。
中    華    民    國    97    年    2     月    29    日
                                  書記官  李文政


司法院資訊處製作；財團法人民間司法改革基金會備份。
